高雄高等行政法院判決
　　　　　　　　　　　　　九十三年度訴字第九０九號
　　　　　　　　　　　　　九十.
原　　　告　甲○○
被　　　告　台南市中西區進學國民小學
代　表　人　乙○○○○
訴訟代理人　己○○
上列當事人間因慰撫金事件，原告不服台南市政府中華民國九十
三年九月二十九日南市法濟字第０九三０九五０九三二０號訴願
決定，提起行政訴訟。本院判決如下：
　　主  文
原告之訴駁回。
訴訟費用由原告負擔。
　　事  實
甲、事實概要：
緣原告原名湯條榮，民國（下同）四十三年十二月四日生，經生
父湯忠裔於四十七年二月二十四日認領，生母為周揚瓊，設籍於
台南市○○路四十八巷十三號。而訴外人湯周卉為原告之生父
湯忠裔之配偶，原任被告學校教師，於六十四年六月一日退休，
退休時俸額為新台幣（下同）四一０元，按月支給月退休金，每
六個月一期，金額一七二、八一八元。嗣因湯周卉於九十三年
五月十七日死亡，原告乃於九十三年五月十九日填具撫慰金申請
書，並檢附公務人員月退休金證書、死亡證明書及全戶戶籍謄本
，向被告申請一次撫慰金，經被告以九十三年五月二十日九三進
學人字第０四八六號函層報台南市政府核定，經台南市政府以九
十三年五月二十五日南市人給字第０九三００四三六二八０號函
示以原告所檢附之戶籍資料，原告並非亡故退休教師湯周卉之
直系血親，礙難依其所請核發一次撫慰金。被告乃於九十三年六
月二日以九三進學人字第０四八六號函否准原告申請核發遺族一
次撫慰金。原告對之不服，提起訴願，經遭決定駁回，遂提起本
件行政訴訟。
乙、兩造之聲明：
一、原告聲明求為判決：
（一）訴願決定及原處分均撤銷。
（二）被告應作成准許發給原告遺族一次撫慰金之行政處分。
（三）訴訟費用由被告負擔。
二、被告聲明求為判決：
（一）原告之訴駁回
（二）訴訟費用由原告負擔。
丙、兩造主張之理由：
一、原告起訴意旨略謂：
（一）原告原依修正前民法第一千零七十九條規定：「收養子女
      應以書面為之，但自幼撫養為子女者，不在此限。」主張
      ，而所謂「自幼」，依司法院三十一年院字第二三三二號
      解釋，係指未滿七歲者而言。又相關函令解釋，認收養關
      係之成立，依現行民法並不以登記為要件。如已具備民法
      所定之要件，即不能以其未於收養當時辦理登記而認為無
      效。原告係於四十三年十二月四日生，經生父湯忠裔於四
      十七年二月二十四日認領，並於同日與湯周卉設同一戶
      籍，有九十三年五月二十日南安戶謄字第乙００００一二
      號戶籍謄本可稽。且原告自幼即由湯周卉撫養成人，依
      司法院釋字第二十八號解釋，原告與湯周卉應為擬制血
      親。準此，原告自可申領湯周卉之遺族一次撫慰金，應
      無疑義。
（二）訴願決定書理由略以：「．．．．稱謂欄謹記載『家屬』
      而非『養子』，記事欄遺無收養關係之記載，．．．故訴
      願人主張其自幼受湯周卉扶養事實，即為湯周卉之養
      子云云，自應負有舉證湯周卉有收養意思之釋明責任。
      訴願人既未能證明湯周卉為其養母，．．．自不得請領
      湯周卉支領月退休金遺族一次撫慰金，．．非有理由，
      應予駁回。」等語。然被告既未給予原告陳明理由及通知
      言詞辦論，亦未讓原告有舉證機會，即遽以推斷無收養之
      事實，實嫌草率。
（三）關於原告受湯周卉收養之事實，有證人丙○○、丁○○
      及戊○○可證明有收養之意思與扶養之事實。鈞院可傳訊
      為證。另湯周卉退休後亡故前，均由原告照料扶養，亡
      故後，原告並盡人子之責，辦理其喪葬事宜，均足證原告
      所述非虛，乃訴請判決如聲明所示等語。
二、被告答辯意旨略謂：
（一）依台南市政府九十三年五月二十五日南市人給字第０九三
      ００四三六二八０號函復謂：「．．學校教職員退休條例
      第十四條之一規定：『依本條例支領月退休金或兼領月退
      休金人員死亡時，另給予遺族一次撫慰金』。又查同條例
      施行細則第二十條第一項規定：『本條例第十四條之一第
      一項所稱遺族之範圍及順序，依民法第一千百三十八條之
      規定』．．．」。復按修正前民法第一千零七十九條規定
      ：「收養子女，應以書面為之。但自幼撫養為子女者，不
      在此限。」及民法第一千一百三十八條規定：「遺產繼承
      人，除配偶外，依左列順序定之：一、直系血親卑親屬。
      二、父母。三、兄弟姐妹。四、祖父母。」另同法第九百
      六十七條規定：「稱直系血親者，謂己身所從出或從己身
      所出之血親」合先敘明。
（二）原告檢附之戶籍謄本資料，被告行政審查，原告雖自幼與
      湯周卉同一戶籍，有台南市中西區戶政事務所九十三年
      五月二十七日所出具五十三年九月二日戶籍謄本可稽，惟
      其戶籍謄本事由僅記載「四十七年二月一十四日經湯忠裔
      認領變更本籍同時改從父姓」，並載明父母為「湯忠裔、
      楊瓊」，尚無法推定湯周卉即有收養之意思。再者，據
      台南市南區戶政事務所九十三年五月十七日所出具台南市
      ○區○○里○鄰○○街三十一巷十七號戶籍謄本（原址為
      台南市○○路四十八巷十三號），戶長湯周卉（七十二
      年一月二十四日繼為戶長）與原告關係，稱謂欄僅記載「
      家屬」而非「養子」，記事欄亦無收養關係之記載，亦無
      法證明原告與湯周卉有收養關係成立。蓋同戶籍並非即
      係受戶長扶養，更非必係以收養之意而扶養為子女者。故
      原告主張自幼受湯周卉扶養事實，即為湯周卉之養子
      云云，應負有舉證證明之責任。原告既未能證明湯周卉
      為其養母，則依戶籍記載其與湯周卉僅有繼母與繼子之
      直系姻親關係，非民法第一千一百三十八條法定繼承人，
      自不得請領湯周卉支領月退休金遺族一次撫慰金。被告
      依前揭關法令所為不予許可之處分，洵無不合。
　　理  由
一、按學校教職員退休條例第十四條之一第一項規定：「依本條
    例支領月退休金或兼領月退金人員死亡時，另給與遺族一次
    撫慰金。」同法施行細則第二十條第一項規定：「本條例第
    十四條之一第一項所稱遺族之範圍及順序，依民法第一千一
    百三十八條之規定。」復按修正前民法第一千零七十九條規
    定：「收養子女，應以書面為之。但自幼撫養為子女者，不
    在此限。」；同法第一千一百三十八條規定：「遺產繼承人
    ，除配偶外，依左列順序定：一、直系血親卑親屬。二、父
    母。三、兄弟姐妹。四、祖父母。」合先敘明。
二、本件原告原名湯條榮，四十三年十二月四日生，經生父湯忠
    裔於四十七年二月二十四日認領，生母為周揚瓊，設籍於台
    南市○○路四十八巷十三號。而訴外人湯周卉為原告之生
    父湯忠裔之配偶，原任被告學校教師，於六十四年六月一日
    退休，退休時俸額為四一０元，按月支給月退休金，每六個
    月一期，金額一七二、八一八元。嗣因湯周卉於九十三年
    五月十七日死亡，原告乃於九十三年五月十九日填具撫慰金
    申請書，並檢附公務人員退休金證書、死亡證明書及全戶戶
    籍謄本，向被告申請一次撫慰金，經被告以九十三年五月二
    十日九三進學人字第０四八六號函層報台南市政府核定，經
    台南市政府以九十三年五月二十五日南市人給字第０九三０
    ０四三六二八０號函示以原告所檢附之戶籍資料，原告並非
    亡故退休教師湯卉之直系血親，礙難依其所請核發一次撫
    慰金。被告乃於九十三年六月二日以九三進學人字第０四八
    六號函否准原告申請核發遺族一次撫慰金等情，為兩造所不
    爭執，並有戶籍資料、死亡證明書、被告學校教職員月退休
    金證書、原告九十三年五月十九日撫慰金申請書、被告九十
    三年五月二十日九三進學人字第０四八六號函、台南市政府
    九十二年五月二十五日南市人給字第０九三００四三六二八
    ０號函及被告九十三年六月二日九三進學人字第０四八六號
    函等附於訴願卷及原處分卷可憑，洵堪認定。本件原告雖主
    張其自幼即由湯周卉扶養，湯周卉確有收養之意思及事
    實，原告與湯周卉收養關係存在，在法律上為擬制血親，
    被告否准原告申請遺族一次撫慰金，即有違誤云云。惟查：
（一）按「當事人主張有利於己之事實者，就其事實有舉證責任
      。」行政訴訟法第一百三十六條準用民事訴訟法第二百七
      十七條規定甚明。復按「當事人主張事實需負舉證責任，
      倘其所提出之證據不足為主張事實之證明，自不能認其主
      張之事實為真實。」最高行政法院（改制前行政法院）三
      十六年判字第十六號著有判例。本件原告主張其與訴外人
      湯周卉收養關係存在，為被告作成核發遺族一次撫慰金
      之有利原告事實，原告自應就該事實負舉證責任，自無疑
      義。惟查，依原告所提之台南市中西區戶政事務所九十三
      年五月二十七日南市中西戶謄字第００四七四七號核發台
      南市○○路七巷十三號戶籍謄本記載，原告係於四十七年
      二月二十四日，經湯忠裔認領變更本籍同時改從父姓，並
      載明父母姓名為「湯忠裔、楊瓊」，並無任何關於收養之
      記載，尚無法推定湯周卉有收養之意思。再者，據台南
      市南區戶政事務所九十三年五月十七日南市戶籍字第００
      ００六二號戶籍謄本，亦載明戶長為湯周卉，而與原告
      之稱謂欄僅記載為「家屬」，亦非「養子」，是亦無法證
      明原告與湯周尊卉之收養關係成立。
（二）雖原告另以依修正前民法第一千零七十九條但書規定，自
      幼撫養為子女者，不須有書面，戶籍登載非屬必要云云，
      而予爭執。並聲請傳訊證人丙○○、戊○○及丁○○為證
      ，然證人丙○○於本院九十四年二月二十二日準備程序證
      述：「（問：湯忠裔是否在外與周楊瓊生下原告？）湯忠
      裔有無在外生小孩我不知道，原告是湯忠裔抱回來的，大
      概是四十三、四十四年時抱回來的，抱回來後就一直與湯
      忠裔、湯周卉同住。．．．（問：何以湯周卉之戶籍
      沒有登記收養關係？）我不曉得，沒有提到這個事情。」
      等語；證人戊○○係證述：「（問：湯忠裔與湯周卉是
      否在大陸結婚？）是的，我們三人一起由北京撤到台灣來
      。原告就是湯周卉之兒子，湯忠裔將原告帶回來，湯周
      卉的的確確是將原告撫養長大。（問：何以當時未辦理
      收養手續登記？）這是他們錯誤的地方，我不太清楚。事
      實上，湯周卉的生活、在安養院都是原告負責，一直到
      湯周卉死亡，都是這個兒子，當時未辦理收養手續是疏
      忽。．．」及證人丁○○證述：「（問：原告是否與生父
      同住？）是的。（問：湯周卉有無收養原告？）四十幾
      年間湯忠裔將原告抱回來後，湯周卉從小將原告帶大。
      （問：為何湯周卉沒有辦理收養手續？）有無收養我不
      清楚，只知道湯周卉將原告撫養長大，對原告有扶養的
      事實。」等語（見本院前揭準備程序筆錄）是證人等雖均
      證述湯周卉自幼撫養原告之事實，然對於有無收養之意
      思乙節，仍無法證明，尚難據此憑認收養關係存在。
（三）又修正前民法第一千零七十九條固規定：「收養子女，應
      以書面為之。但自幼撫養為子女者，不在此限。」惟其前
      提仍須有收養之意思及收養之客觀事實。本件原告僅能證
      明自幼受撫養之事實，然無證據證明有收養之意思。抑且
      ，依戶籍記載其與湯周卉僅有家長及家屬關係，自非民
      法第一千一百三十八條規定之法定繼承人，揆諸首揭學校
      教職員退休條例施行細則第二十條第一項規定：「本條例
      第十四條之一第一項所稱遺族之範圍及順序，依民法第一
      千一百三十八條之規定。」原告自不得申請湯周卉支領
      月退休金遺族一次撫慰金。被告否准原告之申請，並無違
      誤。
三、綜上所述，原告主張各節俱無可採，則被告以原告非民法第
    一千一百三十八條規定之繼承人，而否准所請，洵無違誤。
    訴願決定予以維持，亦無不合。原告猶執陳詞，訴請撤銷，
    並請求被告應作成准許發給原告遺族一次撫慰金之行政處分
    ，為無理由，應予駁回。又本件事證已明，兩造其餘攻擊防
    禦方法，並不影響本件判決基礎，即無逐一論述之必要，附
    此敘明。
據上論結，本件原告之訴為無理由，依行政訴訟法第二百條第二
款、第九十八條第三項前段，判決如主文。
中　　華　　民　　國　九十四　年　　三　　月　二十二　日
                  第二庭審判長法  官　呂佳徵
                              法  官　林勇奮
                              法  官　蘇秋津
以上正本係照原本作成。
如不服本判決，應於判決送達後二十日內向本院提出上訴書狀，
其未表明上訴理由者，應於提起上訴後二十日內向本院提出上訴
理由書（須按對造人數附繕本）；如於本判決宣示或公告後送達
前提起上訴者，應於判決送達後二十日內補提上訴理由書（須附
繕本）。未表明上訴理由者，逕以裁定駁回。
提起上訴應預繳送達用雙掛號郵票七份（每份三十四元）。
中　　華　　民　　國　九十四　年　　三　　月　二十二　日
                              書記官  陳嬿如
